【裁判字號】    99,再易,25
【裁判日期】    990629
【裁判案由】    損害賠償
【裁判全文】
臺灣高等法院民事判決                  99年度再易字第25號
再審原告    萬達國際物流股份有限公司
法定代理人  甲○○
訴訟代理人  林昇格律師
複 代理 人  蔡宛靜律師
再審  被告  三井住友海上火災保險株式會社(Mitsui Sumitomo
             Insuranc.
法定代理人  乙○○○
訴訟代理人  汪士凱律師
上列當事人間請求損害賠償事件，再審原告對於中華民國98年12
月31日本院98年度保險上易字第22號確定判決提起再審之訴，經
本院於99年6月1日言詞辯論終結，茲判決如下：
    主  文
再審之訴駁回。
再審訴訟費用由再審原告負擔。
    事實及理由
一、本件再審被告法定代理人原為江頭敏明，嗣於本院審理程序
    中變更為乙○○○，有其會社代表者事項證明書可稽（見本
    院卷第58頁），經其以書狀聲明承受訴訟（見本院卷第55頁
    ），核無不合，應予准許。
二、再審原告主張：
(一)本院98年度保險上易字第22號民事判決（下稱原確定判決）
    適用法規顯有錯誤，構成民事訴訟法第496條第1項第1款之
    再審事由：
  1.按載貨證券之發給人，對於依載貨證券所記載應為之行為，
    均應負責。海商法第74條第1項定有明文。查再審被告所提
    之系爭載貨證券，左上方列有「CHINA EXPRESS LINE」標題
    ，左下角運送人簽名欄更載明「BY CHINA EXPRESS LINE AS
    CARRIER」（運送人CHINA EXPRESS LINE）。則CHINA
    EXPRESS LINE始為簽發載貨證券之運送人，事甚顯然。倘再
    審被告欲主張與該載貨證券文義相反之事實，即應就此有利
    於己之事實，負舉證之責。而非如原確定判決所指：應由再
    審原告舉證證明系爭載貨證券係CHINA EXPRESS LINE簽發。
  2.且運送人之認定，應以再審被告所受讓權利之日本KAWAMASA
    公司之認知為準。即便CHINA EXPRESS LINE果不存在，惟系
    爭載貨證券無任何再審原告公司名稱之記載，則KAWAMASA公
    司是從何得知再審原告為運送人？又何以令再審原告負載貨
    證券簽發人之責任？原確定判決以：若CHINA EXPRESS LINE
    非再審原告，或CHINA EXPRESS LINE確實存在，則應由再審
    原告負舉證之責。但再審原告並未舉證以實其說，即應認系
    爭載貨證券其上所載「CHINA EXPRESS LINE」、「BY CHINA
    EXPRESS LINE AS CARRIER」等字句，或無意義，或即屬再
    審原告等語。顯然與海商法第74條第1項規定相悖，且未提
    出相關法律依據以佐證，遽謂再審原告須負簽發人之責，未
    免過於跳躍思考。
  3.再審被告係設於日本之產物保險公司，調查貨物市場價格，
    應無重大困難，卻僅以台北駐日經濟文化代表處之查詢結果
    ，認系爭貨物目的地之價值應以日本海關輸入許可通知書【
    廈門至橫濱】商業發票所載實際成交價格為憑；又再審被告
    於前程序未踐行調查、或舉證以實其說，而逕以商業發票金
    額美金2萬2,505.49元加計運費日幣8萬3,266元及不詳金額
    之保險費，即謂此係貨物到岸之價格、且已逾保險金額日幣
    292萬8,000元云云而為主張，於法無據。前程序對於系爭貨
    物之目的地價值未加以調查，復於原確定判決中以系爭貨物
    非屬大宗物資為由，系爭事故發生時，目的地之價值應無大
    幅滑落，遽認再審被告請求理賠KAWAMASA公司之日幣292萬8
    ,000元，較應交付時目的地之價值為低，堪予為損害額之認
    定。原確定判決之認定顯與最高法院88年台上字第751號判
    例有違，亦悖於民法第638條規定，適用法規顯有錯誤。
(二)原確定判決就足影響於判決之重要證物，漏未斟酌，構成民
    事訴訟法第497條之再審事由：
    原確定判決認系爭貨物已達全損之程度，再審被告請求再審
    原告賠償80萬8,336元應屬可採，其理由無非是援引公證報
    告之內容為依據；原確定判決並指稱：設如再審原告所稱，
    應逐一拆開傘骨之結構，檢視內部有無殘留水分、逐一啟閉
    傘骨或物理測試其支撐力云云，其所需勞力、時間、費用，
    勢遠高於系爭貨物之價值云云。然而逐一拆開傘骨之結構，
    檢視內部有無殘留水分、逐一啟閉傘骨或物理測試其支撐力
    ，所需之費用是否遠高於系爭貨物之價值，前程序均未做查
    證，且於原確定判決中亦未說明其所以認定因此所需之勞力
    、時間、費用遠高於系爭貨物之價值之理由，復以再審被告
    就再審原告於前程序對此部分之質疑，亦從未舉證以實其說
    ，原確定判決即認作主張認為系爭貨物已達全損之程度，有
    就足影響於判決之重要證物漏未斟酌或未予調查之情形。
(三)再審原告於終局確定判決後始發現得使用之證物，有民事訴
    訟法第496條第1項第13款之再審事由：
    查廈門政泰於99年1月22日以傳真方式提供予廈門嘉達之「
    政泰洋傘出口報關單」顯示，系爭貨物之出口報關價僅美金
    6,670.7元，與再審被告主張之商業發票金額美金2萬2,505.
    49元相差甚大，況再審原告遲至99年1月28日廈門嘉達所發
    給再審原告之電郵始獲知此事，上情均有中華人民共和國海
    關出口貨物報關單、99年1月28日廈門嘉達予再審原告之電
    郵可證。再審原告復在確定終局判決之後始發現上開出口報
    關單，依民事訴訟法第496條第1項第13款之規定，自得提起
    再審之訴以為救濟。
(四)爰依民事訴訟法第496條第1項第1款、第13款、第497條規定
    ，提起本件再審之訴，聲明：(一)原確定判決廢棄。(二)再審被
    告在前程序之上訴駁回。(三)歷審訴訟費用由再審被告負擔。
三、再審被告則辯以：
(一)就民事訴訟法第496條第1項第1款規定部分：
    原確定判決所為「系爭載貨證券乃再審原告自行簽發」、「
    再審被告請求之金額較應交付時目的地之價值為低」之判斷
    ，已詳載其取捨證據而為事實認定之理由，所適用之法規亦
    無顯然不合於法律規定，或與司法院現尚有效及大法官會議
    之解釋，或最高法院現尚有效之判例顯有違反，或消極的不
    適用法規，顯然影響裁判者之情形。而聲請再審狀通篇皆在
    指摘原確定判決所為上述二項事實認定有所不當，惟適用法
    規顯有錯誤並不包括漏未斟酌證據及認定事實錯誤之情形在
    內，故再審原告依民事訴訟法第496條第1項第1款提起本件
    再審之訴，顯無理由。
(二)就民事訴訟法第497條規定部分：
    按民事訴訟法第497條所謂就足以影響於判決之重要證物漏
    未斟酌，係指足以影響判決基礎之重要證物，雖在前訴訟程
    序業已提出，然未經確定判決加以斟酌，或忽視當事人聲明
    之證據而不予調查，或就依聲請或依職權調查之證據未為判
    斷而言。本件再審原告稱原確定判決未做任何查證即遽為認
    定逐一拆開傘骨之結構，檢視內部有無殘留水分、逐一啟閉
    傘骨或物理測試其支撐力，其所需勞力、時間、費用，勢遠
    高於系爭貨物之價值，顯然有就足以影響於判決之重要證據
    ，漏未斟酌之情形云云，惟查，再審原告就是項爭執，未曾
    提出任何足以影響判決基礎之重要證物加以反駁，亦未提出
    任何調查證據之聲請。則再審原告主張原確定判決就重要證
    物漏未斟酌等語，自非實在。其執此提起本件再審之訴，自
    無理由。
(三)就民事訴訟法第496條第1項第13款規定部分：
  1.按民事訴訟法第496條第1項第13款規定，對於確定終局判決
    ，當事人發現未經斟酌之證物或得使用該證物，如經斟酌可
    受較有利益之裁判者，固得提起再審之訴，惟確定判決後所
    寫立之書狀，不能認為可受利益裁判之書狀，即不足動搖確
    定判決之效力（最高法院18年抗字第38號判例），且當事人
    以使用相對人或第三人所持之書狀為其再審理由者，必於該
    書狀之為誰持有，已有相當證明方法，始合於再審之條件（
    最高法院18年上字第1304號判例）。
  2.查再審原告主張於99年1月28日始獲廈門嘉達電子郵件，告
    知系爭貨物出口報關價僅美金6,670.7元，惟查該封電子郵
    件作成日期係在確定判決之後，依上開最高法院判例意旨，
    不能認為可受利益裁判之書狀。更遑論再審原告就該第三人
    之書狀為誰持有，未有相當證明方法，不合於再審之條件。
  3.況再審被告所得請求之金額，係以應交付時目的地之價值計
    算之，而與出口報關價值無涉。故退萬步言，縱認系爭貨物
    出口報關價值僅美金6,670.7元為真，亦不會影響原確定判
    決取捨證據後所為之判斷，即該證物縱經斟酌再審原告亦不
    會受較有利益之裁判。再審原告之抗辯與民事訴訟法第496
    條第1項第13款但書規定不符，其據此提起本件再審之訴，
    亦屬無據。
(四)答辯聲明：(一)再審之訴駁回。(二)再審訴訟費用由再審原告負
    擔。
四、兩造不爭執事項：
(一)系爭貨物自廈門政泰直接出貨，臺北政泰並取得上載編號：
    Ｚ000000000、運送人為CHINA EXPRESS LINE（原文：CHINA
    EXPRESS LINE AS CARRIER）之系爭載貨證券，有請款單、
    、系爭載貨證券影本可憑（見原審卷一第8至10頁）。
(二)運送系爭貨物之系爭貨櫃運抵目的地拆櫃時，發現系爭貨櫃
    內貨物之紙箱有破損、擠壓及水溼情況。經公證檢查後，發
    現部分骨架上表面已有生鏽。嗣KAWAMASA公司業已領取系爭
    貨物，上訴人已依保險契約理賠KAWAMASA公司日幣292萬8,
    000元，有拆櫃報告影本、照片、保險申請書及保險單影本
    可稽（見原審卷一第107頁、第116頁至第118頁、第247頁至
    第251頁）。
(三)原證1為被上訴人所出具，原證2有自然人之簽名2處，該自
    然人為被上訴人之職員（見原審卷一第8至10頁之請款單、
    、載貨證券影本）。
五、茲就兩造爭點分述之：
  (一)關於適用法規是否顯有錯誤
    1.按確定終局判決有適用法規顯有錯誤者，得以再審之訴聲
      明不服，民事訴訟法第496條第1項第1款定有明文。經查
      ，該款所謂適用法規顯有錯誤，係指確定判決所適用之法
      規，顯然不合於法律規定，或與司法院現尚有效及大法官
      會議之解釋，或最高法院現尚有效之判例顯有違反，或消
      極的不適用法規，顯然影響裁判者而言，並不包括判決理
      由矛盾、理由不備、漏未斟酌證據及認定事實錯誤之情形
      在內。又事實審法院認定事實之職權，或法律審法院就該
      法律規定事項所表示之法律上之意見（通稱法律見解），
      並無適用法規顯有錯誤可言（大法官會議釋字第177號解
      釋、最高法院63年台再字第67號、63年度台上字第880號
      判例、87年台上字第1936號判決意旨參照）。
    2.原確定判決綜合系爭貨物自廈門政泰公司直接出貨，台北
      政泰公司並取得編號Ｚ000000000號、運送人為China
      Express Line（原文China Express Line As CArrier）
      之系爭載貨證券，原證一系爭請款單為再審原告所出具，
      系爭載貨證券有自然人之簽名二處，該自然人為再審原告
      之職員。再審原告自承：系爭載貨證券之空白表格係再審
      原告準備，其上之資料，係由嘉達公司告知，再由再審原
      告之職員打字至系爭載貨證券上，另由職員簽名，系爭載
      貨證券之簽發過程，並無他人介入其間，又由再審原告處
      發出，又系爭載貨證券並無代理嘉達公司簽發之意旨，是
      再審原告抗辯系爭載貨證券係伊職員代理嘉達公司簽發之
      抗辯尚不足採。再審原告復不能舉證證明系爭載貨證券係
      China Express Line所簽發等情形，因而認定再審原告為
      系爭載貨證券之簽發人。原確定判決就再審被告主張之事
      證已得相當之心證，此處所謂再審原告不能舉證應指反證
      而言，與舉證責任分配原則尚無違背。
    3.原確定判決復以：民法第638條第1項所謂應交付時目的地
      之價值，係指到港貨物完好之市價而言。一般包括成本、
      保險、運費、關稅、管理費用及合理利潤在內。查依臺北
      駐日經濟文化代表處之查詢結果：系爭貨物「到場地市場
      正品價格」，以「日本海關輸入許可通知書【廈門至橫濱
      】INVOICE所載實際成交價格為憑等情，此有該處97年4月
      25日日證字第2039號函附卷可參。因此，系爭貨物應交付
      時目的地之價值，依再審原告不爭執其形式真正之輸入許
      可通知書，系爭貨物成本（即FOB價格）為美金2萬2505.2
      9元，加計保險日幣8784元、運費日幣4萬2126元、稅金日
      幣25萬0100元後，已達日幣295萬6634元。再審諸系爭貨
      物非屬大宗物資，於系爭事故發生時，目的地之價值並無
      大幅滑落之證據；Kawamasa係日本公司，而向臺北政泰公
      司購買系爭貨物，而系爭貨物係由廈門政泰出貨；系爭貨
      物為雨傘骨架成品及半成品等節以觀，足徵系爭貨物之目
      的地價值，應高於系爭貨物成本。是故，再審被告代位請
      求已理賠Kawamasa公司之日幣292萬8000元，較應交付時
      目的地之價值為低，自合於上揭規定。
    4.準此，原確定判決所為「系爭載貨證券乃再審原告自行簽
      發」、「再審被告請求之金額較應交付時目的地之價值為
      低」之認定均屬於事實認定之範疇。且核其判斷，已詳載
      其取捨證據之理由，所適用之法規亦無顯然不合於法律規
      定，或與司法院現尚有效及大法官之解釋，或最高法院現
      尚有效之判例顯有所違反，或消極的不適用法規，顯然影
      響裁判者之情形。核無適用法規無錯誤之再審理由情形。
  (二)關於有無發現新證據
    1.按民事訴訟法第496條第1項第13款所謂當事人發見未經斟
      酌之證物，係指前訴訟程序事實審之言詞辯論終結前已存
      在之證物，因當事人不知有此，致未經斟酌，現始知之者
      而言。若在前訴訟程序事實審言詞辯論終結前，尚未存在
      之證物，本無所謂發見，自不得以之為再審理由。（最高
      法院29年上字第1005號判例意旨參照）。
    2.查再審原告主張於99年1月28日始獲廈門嘉達電子郵件，
      告知系爭貨物出口報關價僅美金6670.7元，惟查該封電子
      郵件作成日期係在98年12月31日確定判決之後，依上開最
      高法院判例意旨，不能認為可受利益裁判之書證，亦不合
      於再審之條件。何況民法第638條所規定運送物有喪失、
      毀損或遲到者，其損害賠償額，應依其應交付時目的地之
      價值計算之。上開電子郵件所載者係出口報關價，二者不
      同。如經斟酌亦無可受較有利益之裁判。再審原告以此款
      情形，提起再審之訴，自無可採。
  (三)關於有無重要證據漏未斟酌
    1.按民事訴訟法第四百九十七條所謂就足以影響於判決之重
      要證物漏未斟酌，係指足以影響判決基礎之重要證物，雖
      在前訴訟程序業已提出，然未經確定判決加以斟酌，或忽
      視當事人聲明之證據而不予調查，或就依聲請或依職權調
      查之證據未為判斷而言。本件再審原告稱原確定判決未做
      任何查證即遽為認定逐一拆開傘骨之結構，檢視內部有無
      殘留水分、逐一啟開傘骨或物理測試其支撐力，其所需勞
      力、時間、費用，勢遠高於系爭貨物之價值，顯然有就足
      以影響於判決之重要證據，漏未斟酌之情形云云。
    2.就此，原確定判決理由載稱：系爭貨物總計1090打，即1
      萬3080支，此有再審原告不爭執形式真正之原證六包裝單
      可證，而系爭貨物之商業發票價格為美金2萬2505.29元，
      亦有原證七之商業發票附卷可佐。據此，一支雨傘骨約為
      美金1.7元（折合新台幣約55元）。由是以觀，設如再審
      原告所稱，應逐一拆開傘骨之結構，檢視內部有無殘留水
      分，逐一啟開傘骨或物理測試其支撐力云云，其所需勞力
      、時間、費用，勢高於系爭貨物之價值，應非可取。（見
      原確定判決第15頁第項）。上開論斷，尚非毫無憑據，
      縱有可議，亦屬是否理由不備之問題，尚與重要證物漏未
      斟酌情形有間。再審原告據為再審理由，亦無足取。
據上論結，本件再審之訴為無理由，依民事訴訟法第78條判決如
主文。
中    華    民    國    99    年    6     月    29    日
                    民事第七庭
                        審判長法  官 鄭三源
                              法  官 呂太郎
                              法  官 邱  琦
正本係照原本作成。
不得上訴。
中    華    民    國    99    年    6     月    29    日
                              書記官 周月琴

司法院資訊處製作；財團法人民間司法改革基金會備份。
